臺灣臺南地方法院刑事判決　　　　　　　　94年度訴字第48號
公　訴　人　臺灣臺南地方法院檢察署檢察官
被　　　告　丁○○
指定辯護人　本院公設辯護人　甲○○
上列被告因強盜案件，經檢察官提起公訴（93年度偵字第11348號）
，本院判決如下：
    主  文
丁○○竊盜，因脫免逮捕，而當場施以強暴，累犯，處有期徒刑
貳年拾月，並於刑之執行完畢或赦免後，令入相當處所施以監護
壹年。
    事  實
一、丁○○於民國八十八年間曾因搶奪案件，經法院判處有期徒
    刑七月確定，於八十九年四月二十六日執行完畢，又於九十
    年間曾因竊盜案件，經法院判處有期徒刑五月確定，於九十
    一年五月二十日易科罰金執行完畢。詎其仍不知悔改，復基
    於意圖為自己不法之所有之犯意，於九十三年十一月一日十
    二時許，騎乘未懸掛車牌之機車（嗣於該機車之置物箱內發
    現該機車之車牌，其車牌號碼為RW9─682號），前往臺南市
    ○○路七十九號「東豐機車行」，趁丙○○一人坐在椅子上
    休息之際，進入該機車行徒手竊取丙○○之子許耀元所有放
    置在辦公桌抽屜內之新臺幣（下同）一百元鈔票共二十張計
    二千元及客戶連嘉修之身分證，得手後欲騎乘機車離去時，
    丙○○隨即上前制止，並大喊捉賊，雙方因而發生拉扯，丁
    ○○為脫免逮捕，竟當場施以強暴之手段，以手腳踢打丙○
    ○，致丙○○受有有左前臂擦傷併淺撕裂傷、左膝擦傷等傷
    害（傷害部分，未據告訴），嗣鄰居乙○○聞聲前來協助而
    合力逮捕丁○○，並當場扣得上開二十張一百元鈔票及連嘉
    修之身分證（嗣均已由警方發交丙○○領回）。
二、案經臺南市警察局第五分局報請臺灣臺南地方法院檢察署檢
    察官偵查起訴。
    理  由
一、訊據被告丁○○矢口否認有為上開犯行，辯稱其是被冤枉的
    云云。經查：上開事實業據證人丙○○於檢察官偵查中及本
    院九十四年七月二十六日審理時證述明確，核與證人乙○○
    於偵、審中證述之情節相符，並有扣押物品目錄表、贓物領
    據、丙○○受傷之診斷證明書各一紙附卷可資佐證，被告空
    言否認，殊不足採信。事證明確，被告犯行洵堪認定。
二、被告丁○○於竊盜後欲脫滿逮捕而當場對丙○○施強抱踢打
    ，核其所為，係犯刑法第三百二十九條之準強盜罪，應依刑
    法第三百二十八條第一項之罪刑處斷。被告丁○○於八十八
    年間曾因搶奪案件，經法院判處有期徒刑七月確定，於八十
    九年四月二十六日執行完畢，又於九十年間曾因竊盜案件，
    經法院判處有期徒刑五月確定，於九十一年五月二十日易科
    罰金執行完畢之事實，有臺灣臺南地方法院檢察署刑案資料
    查註紀錄表及臺灣高等法院被告前案紀錄表在卷可按，其於
    執行完畢後五年之內再犯本件有期徒刑以上之罪，為累犯，
    應依刑法第四十七條規定，加重其刑。
三、又被告丁○○謂其患有精神疾病，並提出中度精神病之殘障
    手冊，經本院依職權將其送請行政院衛生署嘉南療養院鑑定
    其行為時之狀態，經鑑定結果（下為重要部分之節錄）：
(1)、精神疾病史：
    據蔡母描述及本院病歷記載，蔡員約於七十八年（三十四歲
    ）時發病，當時出現怪異行為（赤裸身體）、自語自笑、四
     處遊蕩、答非所問等症狀，且個性變得衝動、易怒，容易
     大聲謾罵，甚至出現破壞與攻擊行為。蔡員曾在高雄市立
     凱旋醫院住院治療（七十九年十二月至八十年二月），當
     時診斷為精神分裂病，但出院後未規則回診或服藥，隨後
     也在新化仁愛之家與鄰近診所不規則治療。期間曾有多次
     竊盜行為，曾入獄服刑。於九十年三月一日至本院接受監
     護處分（法院裁定兩年）。期間表現尚好，提前於九十一
     年五月十七日出院並改為保護管束·出院後因病識感不佳
     及服藥不規則，以致被害妄想等精神症狀復發，而兩度入
     本院住院治療（九十一年五月二十日至九月二十三日、九
     十二年五月十四日至八月二十八日）。出院後可在本院門
     診規則治療至九十二年十一月份。蔡員自述之後規則在台
     南市立醫院門診拿藥，並否認有明顯精神症狀的干擾，其
     目前領有精神類中度殘障之身心障礙手冊。
(2)、精神狀態：
    蔡員接受鑑定時意識清醒，態度不大配合、顯防衛，注意力
    尚可集中，情緒合宜，言詞可切題回答但較簡略，對於與自
    身相關較不好的部分，大多表示不記得，否認目前有明顯幻
    覺或妄想等活性精神症狀，但偶有自語之情形，認知功能上
    ：判斷力、定向感、及抽象思考等均無明顯缺損，但計算能
    力、專注度和記憶力表現較不佳。鑑定者詢問對犯行經過之
    想法：蔡員表示當天騎車途中發現機車壞掉，故牽車到機車
    行去修理，但發現老闆不在就離開了，並未和人發生衝突云
    云。當鑑定者面質蔡員筆錄內容時，蔡員則改口說牽車去修
    理時，有見到老闆，是老闆自己給他錢，自己並沒有偷或搶
    。鑑定者再面質蔡員有關老闆給錢的原因，蔡員表示自己也
    不知道；再詳細澄清雙方互動的經過時，蔡員則回答：忘記
    了、記不清楚。鑑定者詢問蔡員當時的意識狀態，蔡員對當
    時的人、時、地可清楚陳述，也表示知道拿別人錢是不對的
    行為，但對事實的陳述則與筆錄不合，且對記載不同處，則
    回答不知為何，並一直強調自己記憶不好。
(3)、心理衡鑑：
    由於個案受測評估的動機不足，且缺乏配合度，本次評估無
    法充分反應個案的真實能力與性格。由個案在本次評估期間
    的對談表現，不認為個案有明顯的認知功能方面的缺損。雖
    然本次的簡短式心智狀態檢查表反映出個案認知功能缺失，
    但此結果無法排除受測動機不足與作假等原因。個案在本次
    評估期間明顯表現對出對人、對周遭環境、對測驗工具的敏
    感、質疑與不信任。不過，個案對人缺乏信任的表現或許可
    當作其他假設的佐證，無法當作有關個案心理病理的直接證
    據。
(4)、精神科診斷：精神分裂病，慢性。
(5)、結論：
    綜合蔡員之過去生活史、疾病史·犯案經過、身體檢查、精
    神狀態檢查與心理衡鑑結果，研判蔡員就犯行時之精神狀態
    ：蔡員對犯行經過多予以避重就輕、合理化解釋或直接否認
    ，但其於鑑定過程中對事件經過之人、時、地、事，皆可大
    抵陳述，內容亦大致符合筆錄記載，時序無誤；且其在案發
    時仍可騎車及與他人交談，顯示其當時意識清楚，亦無記憶
    缺失之情形。蔡員偶有酒精使用之情形，但其否認在案發前
    數日內有飲酒之行為。雖蔡員罹患精神分裂病已多年，且病
    識感差，近年來就醫規則性不佳，惟其否認目前仍有幻覺或
    妄想等活性精神症狀，而在鑑定過程中亦未發現明顯之幻覺
    或妄想等症狀，顯示蔡員殘餘之精神症狀與其強盜行為並無
    明顯之直接相關。雖蔡員否認犯行，但兩起案件（按另一案
    為本院94年度訴字第150號搶奪案）之筆錄記載其得手後便
    騎機車逃逸，顯示其於犯行時對外界事務仍具有相當程度之
    知覺、理會，及自由決定意思之能力。參考九十二年五月份
    蔡員於本院住院期間的心理衡鑑報告，顯示其當時之智能水
    準介於邊緣程度（總智商為75），對照蔡員之學歷（大學肄
    業），顯然已有明顯之退化。復以八十八年凱旋醫院對蔡員
    八十六至八十七年間所犯案件之精神鑑定，結果為精神耗弱
    ，對照蔡員此次犯案的手法，顯然較過去拙劣與欠缺計畫；
    且其在本次鑑定過程中也多以否認、合理化（但內容片段、
    鬆散）等初級防衛機轉來解釋其犯行，顯示蔡員可能因疾病
    影響導致認知能力逐漸退化。考量蔡員罹病已逾十年，近年
    可能未規則服藥，其理解力和現實判斷力可能已較常人偏弱
    ，且人格呈現出敗壞之傾向。因此雖其因疾病慢性化所致之
    認知功能退化程度並未達完全無法正確明瞭人際倫理及法律
    規範之情形，然【就整體評估，蔡員之精神狀態應已達精神
    耗弱之程度】。蔡員為精神分裂病患者，於疾病慢性化後，
    幻覺或妄想等活性精神症狀或可能逐漸消弱，但自我照顧能
    力與認知功能均易日漸退化。而終難以自我獨立生活，再加
    上酒精使用之影響，更易造成情緒之衝動與行為之失控，而
    引發違反道德和法律規範之犯行。以蔡員過去曾有數次類似
    前科，且曾接受監護處分，而其最近接連數案，時間間隔頗
    短，雖目前其家庭系統尚可提供部分之支持，但明顯缺乏適
    當之監督功能，故建議蔡員除應負之相關刑責外，宜於適當
    之精神醫療院所中接受長期追蹤、持續與規律之精神治療，
    亦應合併職能復健，且輔以戒酒教育，以降低再犯之可能性
    。
四、上開鑑定有行政院衛生署嘉南療養院九十四年六月八日嘉南
    般字第0940002570號函及鑑定報告書附卷可憑。準此，被告
    丁○○行為當時係處於精神耗弱之狀態，應依刑法第十九條
    第二項規定減輕其刑，並先加後減。審酌被告丁○○之品行
    、智識程度、生活狀況、犯罪之動機、目的、手段、所生之
    危害、精神狀態及犯罪後之態度等一切情狀，量處如主文所
    示之刑，示懲儆。復按因精神耗弱而減輕其刑者，得於刑之
    執行完畢或赦免後，令入相當處所，施以監護，其期間為三
    年以下，刑法第八十七條第二項、第三項定有明文。又依上
    開精神鑑定報告書以「蔡員過去曾有數次類似前科，且曾接
    受監護處分，而其最近接連數案，時間間隔頗短，雖目前其
    家庭系統尚可提供部分之支持，但明顯缺乏適當之監督功能
    」，因而建議「蔡員除應負之相關刑責外，宜於適當之精神
    醫療院所中接受長期追蹤、持續與規律之精神治療」等情，
    本院認被告有受保安處分之必要，爰依上開規定諭知被告於
    刑之執行完畢或赦免後，令入相當處所，施以監護一年，期
    依保安處分執行法第四十六條、第四十七條規定送往相當之
    精神病院、醫院，予以適當之治療及監視其行動，以防其個
    人之精神狀態惡化及維護社會之安全。
據上論斷，應依刑事訴訟法第二百九十九條第一項前段，刑法第
三百二十八條第一項、三百二十九條、第四十七條、第十九條第
二項，判決如主文。
本案經檢察官簡光昌到庭執行職務
中　　華　　民　　國　　94　　年　　8　　月　 　16　　日
　　　　　　　　　刑事第六庭審判長法　官　林勝利
                                  法　官  鍾邦久
                                  法　官  蔡奇秀
以上正本證明與原本無異。
如不服本判決，應於判決送達後10日內，向本院提出上訴狀。
　　　　　　　　　　　　　　　  　書記官　陳怡吟
中　　華　　民　　國　　94　　年　　8　　月　 　16　　日
錄本案論罪科刑法條：
刑法第三百二十九條
竊盜或搶奪，因防護贓物、脫免逮捕或湮滅罪證，而當場施以強
暴脅迫者，以強盜論。
刑法第三百二十八條
意圖為自己或第三人不法之所有，以強暴、脅迫、藥劑、催眠術
或他法，至使不能抗拒，而取他人之物或使其交付者，為強盜罪
，處五年以上有期徒刑。
以前項方法得財產上不法之利益或使第三人得之者，亦同。
犯強盜罪因而致人於死者，處死刑、無期徒刑或十年以上有期徒
刑；致重傷者，處無期徒刑或七年以上有期徒刑。
第一項及第二項之未遂犯罰之。
預備犯強盜罪者，處一年以下有期徒刑、拘役或三千元以下罰金
。
刑法第八十七條
因心神喪失而不罰者，得令入相當處所，施以監護。
因精神耗弱或瘖啞而減輕其刑者，得於刑之執行完畢或赦免後，
令入相當處所，施以監護。
前二項處分期間為三年以下。
